臺灣新竹地方法院刑事裁定　　　　　　　　93年度自字第13號
自　訴　人　丙○○
自訴代理人　李文傑律師
　　　　　　林建鼎律師
被　　　告　甲○○
選任辯護人　張逸婷律師
上列被告因詐欺案件，經自訴人提起自訴，本院裁定如下：
    主  文
自訴駁回。
    理  由
一、自訴意旨略以：被告甲○○與同案被告乙○○（另行審結）
    共同意圖為自己不法所有之犯意聯絡，由同案被告乙○○媒
    介被告甲○○，就自訴人丙○○所有坐落於新竹縣竹東鎮○
    ○段番社子小段146之3、146之133地號土地（以下簡稱系爭
    土地）進行土地開發事宜，雙方（被告甲○○任甲方，自訴
    人及同案被告乙○○同任乙方）遂於民國88年3月25日簽訂
    契約書，約定被告甲○○需給付新臺幣（下同）450萬元之
    保證金予自訴人，惟簽訂上開契約書數日後，被告甲○○即
    表示資金不足，可向案外人謝新熾求助，遂由謝新熾在同年
    4 月8日電匯上開款項予自訴人，然被告甲○○則要求自訴
    人須提供系爭土地之相關文件，供作合作開發之擔保，嗣於
    88 年4月25日晚上9時許，同案被告乙○○急電自訴人，要
    求自訴人共同至被告甲○○住處簽署一文件，以利被告甲○
    ○取得資金，自訴人患有青光眼，眼疾未癒，且已深夜，身
    體頗感疲累，為免耽誤資金之籌措，遂抱病赴約，被告甲○
    ○口若懸河，塑造土地開發之遠景，自訴人身體狀況不佳，
    急欲返家休息，乃匆忙於被告甲○○所備之文件上簽名，於
    91 年初，被告甲○○忽來電陳稱自訴人連同違約金需給付
    1350 萬元，並提起民事訴訟向自訴人請求，被告甲○○與
    同案被告乙○○以利用自訴人身體疲累眼疾未癒之機會，施
    用詐術，使自訴人陷於錯誤而簽訂諸文件，被告甲○○因而
    獲有系爭土地設定1500萬元抵押權之財產上不法利益，因認
    被告甲○○涉有刑法第339條第2項詐欺得利罪嫌云云。
二、按法院或受命法官，就自訴案件於第一次審判期日前，訊問
    自訴人、被告及蒐集或調查證據結果，如認案件有刑事訴訟
    法第252條至第254條之情形者，得以裁定駁回其自訴，刑事
    訴訟法第326條第3項、第1項分別定有明文。次按事實之認
    定應憑證據，如未能發現相當證據，或證據不足以證明，自
    不能以推測或擬制之方法，為裁判基礎（最高法院40年臺上
    字第86號判例參照）。又刑法第339條第2項詐欺得利罪之成
    立，以意圖為自己或第三人不法之所有，以詐術得財產上不
    法之利益為要件，若行為人所用方法，不能認為詐術，亦不
    致使人陷於錯誤，則不得遽以該罪相繩，此觀諸法條之構成
    要件自明。
三、本件自訴人認被告甲○○所犯詐欺得利罪嫌，係以兩造所簽
    訂之契約書、協議書，及被告甲○○提起民事訴訟請求自訴
    人履行契約而獲勝訴，並提出本院92年度重訴字第23號民事
    判決影本等為其主要論據。訊據被告甲○○固不否認有與自
    訴人就系爭土地先後簽訂契約書、協議書，嗣後並依據該協
    議書內容向自訴人請求返還前所給付之保證金450萬元及應
    給付違約金900萬元，而獲勝訴判決之事實，惟堅詞否認有
    何詐欺得利犯行，辯稱：自訴人於簽約時對於每1份契約之
    字句均詳加斟酌，且通常都將契約拿回家審閱數天並加以更
    改後，才與伊簽約，並無陷於錯誤而簽約等情，設定1500萬
    元之抵押權登記，乃係經過自訴人同意，伊依雙方於88年4
    月25日簽訂之協議書向自訴人請求，係主張自身民事上之權
    利，自訴人於該案中為抗辯協議書無效，聲請同案被告乙○
    ○為證人，同案被告乙○○在該案中所為之證詞，亦多所偏
    袒自訴人，況被告甲○○於民事訴訟中，將同案被告乙○○
    與自訴人同列為被告，豈有可能與同案被告乙○○共犯詐欺
    罪等語。
四、經查：
（一）被告甲○○與自訴人、同案被告乙○○於88年3月25日簽
      訂之契約書條款確有約定系爭土地原向華僑銀行貸款，被
      告甲○○願提供450萬元代償，自訴人則須將系爭土地抵
      押設定予被告甲○○，又雙方於同年4月25日簽訂之協議
      書則約定系爭土地原向華僑銀行貸款是由自訴人與案外人
      大民營造公司簽約借貸1000萬元，自訴人願意提供450 萬
      元，已於88年4月8日匯款至自訴人第七商業銀行竹蓮分行
      帳號00-00-00000000-0號收款並作為代償其債務，自訴人
      則須負責向華僑銀行清償前述全部貸款，自訴人願意於簽
      約日起10天內偕大民營造公司完成向華僑銀行全部貸款之
      清償，至88年5月5日止，若有違約，自訴人願意依前契約
      所約定系爭土地設定1500萬元抵押權予被告甲○○，其中
      被告甲○○償還之450萬元予以償還，並約定900萬元為違
      約賠償金一節，有契約書、協議書影本各1份附卷可稽（
      見本院卷（一）121至123頁），觀諸上開2份契約文件，
      自訴人均在立契約（協議）書人乙方欄親筆簽名並蓋私章
      或按捺指印，增、刪、修改處，亦均經雙方蓋章或捺指印
      ，衡以經驗法則，自訴人就契約條款之內容應有所知悉，
      堪可認定。
（二）自訴人於本院訊問時自承有收受契約書約定被告張瑞祥提
      供之450萬元，並以之供作清償華僑銀行貸款，被告甲○
      ○並告以需將系爭土地設定抵押權，當初有講好大家一起
      還華僑銀行1000萬元之貸款，不知為何後來同案被告乙○
      ○沒有還，因為錢一定要還，否則會違約等情（見本院94
      年6月30日準備程序筆錄），復參以自訴人另陳述：「（
      你剛才說你知道不還錢的話會違約，是何意思？）與甲○
      ○簽的約，因為他會去告我。」、「（有沒有在契約約定
      的期限內，還華僑銀行的貸款？）沒有辦法，壹仟萬元一
      下子沒有辦法拿出那麼多錢。」、「（是否知道要還錢，
      如果不還的話會構成違約？）沒有講說一下子要還。」、
      「（甲○○是否因為你違約，而去民事庭起訴？）是的。
      」等語，益徵自訴人對契約書及協議書之條款內容均知之
      甚明。
（三）是故，被告甲○○雖就系爭土地取得1500萬元之抵押權，
      然此係雙方合意簽訂契約之結果，被告甲○○亦按契約條
      款履行給付450萬元予自訴人之義務（該450萬元究係應由
      被告甲○○提供，或得由案外人謝新熾提供，與本案尚屬
      無涉，爰不贅述），自訴人亦知悉應履行上開契約書、協
      議書約定之內容，否則將受民事求償之訴追，是尚難認被
      告甲○○有何不法所有意圖，而施用詐術之情事。
（四）再被告甲○○依據協議書內容對自訴人提起民事訴訟，並
      將同案被告乙○○列為共同被告，並獲勝訴一節，有本院
      92年度重訴字第23號、臺灣高等法院93年度上字第120號
      民事判決各1份在卷為憑（見本院卷第89至95、128至144
      頁），若被告甲○○與同案被告乙○○有犯詐欺罪之共同
      犯意聯絡，又何需起訴對同案被告乙○○主張履行契約之
      民事責任。綜上所述，本件應屬民事糾葛，與刑法339條
      第2項之詐欺得利罪尚屬無涉，況自訴人與自訴代理人於
      本院行準備程序時均表示不再追究被告甲○○（見本院94
      年6月30日準備程序筆錄），揆諸上揭說明，自訴人所主
      張者，核與詐欺罪之構成要件有間，是依本院訊問及調查
      結果，自訴人所認被告甲○○涉犯詐欺得利罪刑，應係犯
      罪嫌疑不足，依法即應以裁定駁回自訴。
據上論斷，應依刑事訴訟法第326條第3項，裁定如主文。
中　　華　　民　　國　　94　　年　　7 　　月　　29　　日
                  刑事第四庭  審判長法  官  王紋瑩
                                    法  官  馮俊郎
                                    法  官　蔡欣怡
以上正本證明與原本無異。
如不服本裁定，應於裁定送達後5日內向本院提出抗告狀。
                                    書記官  謝國聖
中　　華　　民　　國　　94　　年　　7 　　月　　29　　日
